臺灣高等法院刑事判決　　　　　　　　　　　　　　九十一年度上訴字第六五八號
　　上　訴　人　臺灣桃園地方法院檢察署檢察官
　　上　訴　人
　　即　被　告　乙○○
　　　　　　　　丙○○
　　共　　　同
　　指定辯護人　本院公設辯護人
右上訴人因被告強盜案件，不服臺灣桃園地方法院九十年度訴字第一一三一號，中華
民國九十一年一月十日第一審判決（起訴案號：臺灣桃園地方法院檢察署九十年度偵
字第九五五二號），提起上訴，本院判決如左：
    主  文
原判決撤銷。
乙○○、丙○○共同意圖為自己不法之所有，攜帶兇器，以脅迫至使不能抗拒，而取
他人之物，乙○○，累犯，處有期徒刑柒年陸月；丙○○處有期徒刑參年陸月。
西瓜刀壹把沒收。
    事  實
一、乙○○曾於民國八十八年間犯竊盜罪，經臺灣板橋地方法院以八十七年十二月二
    十二日八十七年度易字第四七八五號判決判處有期徒刑四月確定。又於八十八年
    間犯搶奪罪，經臺灣板橋地方法院以八十九年三月一日八十九年度少連訴緝字第
    二號判決判處有期徒刑十月確定。上開二罪經裁定應執行有期徒刑一年，於八十
    九年九月二十二日執行完畢。
二、乙○○於九十年六月七日晚間，酒後（未達心神喪失或精神耗弱程度）攜帶金屬
    材質，刀鋒銳利，足以持人傷害人之身體，可做為兇器使用之西瓜刀一把，置放
    於所騎乘車牌號碼ＦＢＡ─三四九機車前座腳踏板上，搭載罹患癲癇症多年之友
    人丙○○，自桃園縣龜山鄉迴龍中山公園一起外出閒逛。行駛過程中，乙○○因
    缺錢花用，乃向丙○○提議向路人搶錢，丙○○應以「隨便」表示同意後，二人
    竟共同意圖為自己不法之所有，開始沿途找尋劫財對象。於當晚二十二時二十分
    許，乙○○、丙○○行經桃園縣龜山鄉省道台一甲線十八公里處，見甲○○騎乘
    （起訴書誤載為丁○○騎乘）車牌號碼ＲＹＮ─七七九機車，後載丁○○行駛在
    前，而該處人煙稀少，認有機可乘，乙○○立即加速前進，自後緊緊追逼，將甲○○所騎乘機車逼到路邊，使甲○○不得已將機車停住。乙○○將所騎機車停下
    ，丙○○即將上開西瓜刀交給乙○○，由乙○○持西瓜刀下車，丙○○由後座移
    到前座，在車上等候，並環視四周把風。乙○○持西瓜刀走近甲○○、丁○○，
    拿起西瓜刀，恫嚇稱：看到刀子，應該知道什麼意思等語，以脅迫方式，至使甲○○、丁○○二人不能抗拒，甲○○不得已交出身上僅有新臺幣（下同）五十元
    及行車執照一枚；丁○○則伸手掏口袋，但因皮包被勾住，一時未能取出，乙○○不耐久候，乃持該把西瓜刀往甲○○所騎乘機車前輪砍一刀，並對丁○○威嚇
    稱：你還不趕快等語，並自行伸手取去內有三百元左右現金及證件之皮包。因丁○○懇求乙○○拿錢就好，乙○○乃僅取走現金約三百元，而未取去證件。乙○○、丙○○二人隨即騎乘機車逃逸，並即將強盜所得約三百五十元全數購買煙酒
    共用，行車執照則由乙○○予以丟棄。
二、案經桃園縣警察局龜山分局報請臺灣桃園地方法院檢察署檢察官偵查起訴。
    理  由
壹、認定犯罪事實所憑之證據及理由
一、上訴人即被告乙○○於警訊、檢察官訊問及本院審理時均坦承上揭手持西瓜刀，
    強取被害人甲○○、丁○○之財物情節（見偵查卷第五、六、三五、三六頁、本
    院卷第四０頁），並有被告乙○○所有作案使用之西瓜刀一把，扣案可資佐證。
    又被告乙○○雖有飲酒，惟既能騎乘機車搭載被告丙○○作案，事後猶能從容騎
    乘機車離開，並至商店購買煙酒使用，舉止正常，並無因為飲酒致達於心神喪失
    或精神耗弱程度情形，併此說明。
二、右揭強盜財物情節，迭據被害人甲○○、丁○○於警訊、檢察官訊問及原法院審
    理時指訴綦詳，互核相符（見偵查卷第十一至十六頁、第五十至五二頁、原審卷
    第十八至二二頁）。
三、上訴人即被告丙○○於警訊、檢察官訊問及原法院、本院審理時均供承有與被告
    乙○○共乘機車至上揭時、地，於被告乙○○強盜財物時在場，並於事後與被告
    乙○○共用以強盜所得金錢所購買煙酒等情（見偵查卷第九、三五、三六、四八
    、四九、五二頁、原審卷第七八、七九頁、本院卷第七一、七二頁）。
四、被告乙○○於檢察官初次訊問時供述：伊於言談間有說要搶錢，被告丙○○沒有
    同意（見偵查卷第三五頁）；於原法院審理時先後供稱：伊有建議去搶錢，被告
    丙○○好像有說隨便；伊騎車載被告丙○○，在路上，伊臨時跟被告丙○○說去
    搶人家，好不好，被告丙○○說隨便。可能因為喝了酒，比較有膽量，就真的做
    了。被告丙○○應該知道伊有帶刀，他有問帶刀做什麼，伊表示是來防身（見原
    審卷第一二一頁背面、第一三八、一三九頁）；於本院審理時供陳：伊有跟被告
    丙○○說去搶錢，不知道被告丙○○有無聽到（見本院卷第四一頁）各等語。被
    告丙○○於警訊時即供述：被告乙○○在中山公園載伊時，機車上即放一把西瓜
    刀；於檢察官訊問時亦供述：被告乙○○來時就放西瓜刀在機車上各等語（見偵
    查卷第九、三六頁）。以扣案西瓜刀長度甚長，被告乙○○無法藏匿以避免被告
    丙○○看見，被告乙○○既有攜帶外出，被告丙○○信無不知之理，何況被告乙○○有供述被告丙○○知悉伊攜帶刀械。且被告乙○○於案發後接受訊問時多次
    供述被告丙○○未參與強盜行為（見偵查卷第六頁背面、第三五頁、原審卷第一
    五三頁、本院卷第四一頁），處處顯現迴護被告丙○○之意，應無誇大或誣指被
    告丙○○可能。綜合上開情節，被告丙○○應明知被告乙○○攜帶西瓜刀外出，
    於被告乙○○表示要搶錢時，仍有應以「隨便」話語。
五、證人即被害人甲○○於警訊時即指證坐於機車後座之被告丙○○將一把刀交予駕
    駛機車之被告乙○○（見偵查卷第十五頁背面），並指認被告二人無訛。又其與
    證人即被害人丁○○於原法院隔離訊問時一致明確具結證述：係坐機車後座之被
    告丙○○將西瓜刀交給騎車之被告乙○○。被告丙○○於行搶過程，僅有眼睛左
    右搜尋等語（見原審卷第十八、二十、二一、二二頁）。被害人與被告丙○○素
    不相識，又實際下手強盜者係被告乙○○，對被告丙○○應無特別偏見，信無甘
    冒偽證罪責，故為誣指可能。且被告乙○○強盜過程簡單，被告乙○○所用西瓜
    刀長度頗長，明顯易見，被害人亦無未能看清致指訴錯誤可能。被害人二人係經
    隔離訊問時先後指證，應無受其中一人證詞影響，而任意附合其人說詞可能，所
    指情節既相符合，若非確有其事，當無如此契合之理。被害人上開指訴，應可採
    取。
六、參酌理由壹、三、四、五之說明可知，被告丙○○於事前知悉被告乙○○攜帶刀
    械，猶一起外出閒逛，在被告乙○○提議搶錢時應以「隨便」，並未表示反對，
    又於被告乙○○強盜被害人金錢時在場先則遞交西瓜刀，繼而充當耳目，環顧四
    週，應有把風行為，事後復與被告乙○○共用以強盜所得金錢所購買煙酒，如被
    告丙○○始終無意參與，豈會如此作為。堪認其就強盜財物，與被告乙○○有犯
    意之聯絡，且參與不屬強盜犯罪構成要件之行為。
七、被告乙○○於深夜時分，持用鋒利之西瓜刀，對向被害人，並以看到刀子，應該
    知道意思等語相恫嚇，又持刀砍擊被害人所騎機車輪胎，態度堪稱兇惡，現場依
    被害人甲○○指訴係附近並無住家之昏暗山路路段（見原審卷第二０、二一頁）
    ，人煙自屬稀少，被害人如不順從，難以即時獲援，有即受現時危害可能，堪信
    被害人甲○○、丁○○遭受被告乙○○上開脅迫手段，客觀上已達於不能抗拒程
    度。
貳、本院對被告辯解所為判斷
一、訊據被告丙○○否認與被告乙○○共同強盜，並辯稱：伊事前不知被告乙○○要
    強盜，未拿西瓜刀交予被告乙○○行搶，亦未把風，當時天色昏暗，不知被告乙○○停車做何事，伊係事後始知被告乙○○搶錢等語。被告乙○○、丙○○指定
    辯護人並辯護稱：被告乙○○持用西瓜刀威嚇被害人交出財物，並因被害人動作
    緩慢而以刀械砍擊機車輪胎，逼命被害人加快動作，以此情節，被害人是否已達
    於不能抗拒程度，尚有可疑。又被告乙○○始終表示被告丙○○並未參與，應可
    採信。再被害人於報案之初製作第一次警訊筆錄時，並未提到被告丙○○有將西
    瓜刀交予被告乙○○，何以時隔數小時後即於第二次警訊時改稱確有其事，理由
    安在？又被害人既然能看到被告丙○○交付西瓜刀，卻表示不知西瓜刀取自何處
    ，亦不合事理，應以被告乙○○所供自行取出西瓜刀情節，為合理可信等語。
二、經查，被告丙○○就強盜被害人財物，與被告乙○○有犯意之聯絡，及參與強盜
    犯罪構成要件以外之行為等情，已如理由壹、四、五、六所示。雖被告乙○○堅
    指被告丙○○並未交付西瓜刀，惟與被害人甲○○、丁○○證述情節不合，應為
    迴護之詞，不能採取。被告丙○○既與被告乙○○有犯意之聯絡，雖參與不屬犯
    罪構成要件行為，仍應擔負共同正犯罪責（最高法院六十六年度台上字第二五二
    七號判例參照）。雖被害人甲○○於第二次警訊時始指訴被告丙○○有將西瓜刀
    交予被告乙○○，於第一次警訊時則付之闕如，惟僅屬回答內容簡繁之別，並無
    矛盾不合之處。又被害人甲○○、丁○○有看見被告丙○○交付西瓜刀，而未看
    見被告丙○○西瓜刀取自何處，以被告丙○○取出西瓜刀，與交付被告乙○○之
    間，仍有時間差，並非同時，自有可能僅見其一，是以被害人甲○○、丁○○未
    看見被告丙○○自何處取出西瓜刀，亦與事理無違。
三、次查，被害人受被告乙○○上開脅迫手段，客觀上已達於不能抗拒程度等情，已
    如理由壹、七所述，指定辯護人所辯尚未達於不能抗拒程度，並不可採。
四、綜上所述，被告丙○○所辯乃卸責之詞，不足採信。是以事證明確，被告乙○○
    、丙○○犯行均堪認定，應依法論科。至於被告丙○○雖聲請將扣案西瓜刀送請
    鑑定其上有無被告丙○○指紋，以證明被告丙○○未交付被告乙○○西瓜刀，惟
    扣案西瓜刀既未於扣案之初送請鑑定指紋，於扣案之後既經多人先後接觸，已無
    從鑑定扣案之初其上指紋分布情形，併予敘明。
參、論罪之理由
一、按懲治盜匪條例廢止，及刑法關於強盜罪修正、增訂，均於九十一年一月三十日
    經總統明令公布，同於九十一年二月一日生效。懲治盜匪條例雖經廢止，但因廢
    止該條例同時，已修正刑法相關法條，立法目的旨在以修正後之刑法相關法條取
    代該條例部分法條，且因該條例廢止前，與新修正之刑法相關法條，均有刑罰規
    定，就此而言，屬刑法第二條第一項所謂行為後法律變更，參酌最高法院二十五
    年上字第二六七號、二十八年上字第二三九七號、五十一年台上字第二一七九號
  判例意旨，自應就行為時有效之懲治盜匪條例與裁判時之修正後刑法相關規定比
    較適用。
二、被告二人攜帶兇器，以脅迫至使不能抗拒，而取他人之物。核被告二人所為，係
    觸犯行為時有效之懲治盜匪條例第五條第一項第一款之盜匪罪。懲治盜匪條例經
    廢止後，同一盜匪行為應論以九十一年一月三十日修正公布（下稱修正後）刑法
    第三百三十條第一項之加重強盜罪。而懲治盜匪條例第五條第一項第一款之盜匪
    罪，其法定本刑為無期徒刑或七年以上有期徒刑，而修正後刑法第三百三十條第
    一項法定本刑為七年以上有期徒刑，比較結果，以修正後刑法第三百三十條第一
    項規定有利於被告，依刑法第二條第一項前段規定，自應適用刑法第三百三十條
    第一項規定論處。
三、被告丙○○與被告乙○○有犯意之聯絡，雖參與不屬犯罪構成要件行為，仍應論
    以共同正犯（最高法院六十六年度台上字第二五二七號判例參照）。被告二人以
    一強盜行為，同時使被害人甲○○交付財物，及取得被害人丁○○之財物，為想
    像競合犯，應論情節較重之取他人之物之強盜罪。
四、被告乙○○有如事實欄一所載之犯罪、科刑及執行情形，有台灣高等法院檢察署
    刑案記錄簡覆表附卷可按。被告乙○○於刑之執行完畢後，五年以內再犯本件有
    期徒刑以上之罪，應論以累犯，並加重其刑。
五、被告丙○○素行良好，並患有癲癇症多年，健康情況不佳，有台灣高等法院檢察
    署刑案記錄簡覆表、病歷影本附卷可憑。此次僅因誤交損友即被告乙○○，隨同
    外出閒逛，因被告乙○○突發奇想，提議強盜財物，自制能力不足而附從參與，
    並未下手實施強盜行為，又未分得款，僅共用強盜所得約三百五十元所購買煙
    酒，情輕法重，客觀上足以引起一般人之同情，宣告法定最低刑，猶嫌過重，犯
    罪情狀顯可憫恕，爰依刑法第五十九條規定減輕其刑。
肆、本院撤銷原判決之理由
    原判決認定被告二人罪證明確，據以論罪科刑，固非無見。惟被告二人行為後，
    懲治盜匪條例業經廢止，刑法第三百三十條同時經修正公布，原判決未及為新舊
    法之比較適用，尚有未洽。被告乙○○以原判決量刑過重，被告丙○○則仍執前
    詞，否認犯罪，指摘原判決不當，提起上訴，雖無理由。惟公訴人以原判決未及
    適用修正後刑法強盜罪規定論罪，指摘原判決不當，提起上訴，則為有理由，應
    由本院予以撤銷。
伍、本院自為判決之理由
一、本院爰審酌被告乙○○素行不良，於通衢大道持刀強盜財物，嚴重危害社會治安
    ，惡性及犯罪情節不輕。被告丙○○則素行良好，僅居於附從地位參與，犯罪情
    節輕微，及被告之智識程度、犯罪之動機、目的、手段、所得財物並犯罪後態度
    等一切情狀，分別量處如主文第二項所示之刑。
二、扣案之西瓜刀一把，係被告乙○○所有供犯罪所用之物，業據被告乙○○供明在
    卷，應宣告沒收。
陸、適用之法律
一、刑事訴訟法第三百六十九條第一項前段、第三百六十四條、第二百九十九條第一
    項前段。
二、刑法第二條第一項前段、第二十八條、第三百三十條第一項、第四十七條、第五
    十五條、第五十九條、第三十八條第一項第二款。
本案經檢察官何明楨到庭執行職務。
中      華      民      國      九十一      年      五    月    十七    日
                              臺灣高等法院刑事第二十庭
                                  審判長法  官  葉  麗  霞
                                        法  官  段  景  榕
                                        法  官  李  錦  樑
右正本證明與原本無異。
如不服本判決應於收受送達後十日內向本院提出上訴書狀，其未敘述上訴之理由者並
得於提起上訴後十日內向本院補提理由書（均須按他造當事人之人數附繕本）。
                                        書記官  郭  台  發
中      華      民      國      九十一      年      五    月    二十    日
附錄：本案論罪科刑法條全文
刑法第三百三十條第一項
犯強盜罪而有第三百二十一條第一項各款情形之一者，處七年以上上有期徒刑。
前項之未遂犯罰之。
